---
title: "Análisis de posiciones en Conecta 4"
output: rmarkdown::html_vignette
vignette: >
  %\VignetteIndexEntry{Análisis de posiciones en Conecta 4}
  %\VignetteEngine{knitr::rmarkdown}
  %\VignetteEncoding{UTF-8}
---

```{r setup, include = FALSE}
knitr::opts_chunk$set(
  collapse = TRUE,
  comment  = "#>",
  fig.width  = 6,
  fig.height = 5
)
set.seed(42)
```

## Introducción

El paquete **conn4R** proporciona un motor de Conecta 4 con IA basada en
minimax con poda alpha-beta, compilado en C++ mediante Rcpp. Esta viñeta
muestra cómo usar las herramientas de análisis de posiciones para entender
el estado de un tablero: evaluación estática, detección de amenazas y
comparación entre posiciones.

```{r library}
library(conn4R)
```

---

## 1. Crear y visualizar posiciones

### Tablero vacío

```{r tablero-vacio}
tablero <- reiniciar_tablero()
dim(tablero)   # 6 filas x 7 columnas
visualizar_tablero(tablero)
```

### Posición aleatoria

`crear_posicion_aleatoria(n)` simula `n` jugadas aleatorias alternando entre
los dos jugadores, garantizando que la posición no sea terminal.

```{r posicion-aleatoria}
tablero <- crear_posicion_aleatoria(14)
visualizar_tablero(tablero)

# Recuento de piezas
cat("Piezas humano (1):", sum(tablero == 1), "\n")
cat("Piezas IA    (2):", sum(tablero == 2), "\n")
```

### Construir una posición manualmente

```{r posicion-manual}
t <- reiniciar_tablero()
# Jugadas alternadas: humano en columnas 4, 3, 5 y IA en 4, 4, 4
t <- realizar_jugada(t, 4, 1)
t <- realizar_jugada(t, 4, 2)
t <- realizar_jugada(t, 3, 1)
t <- realizar_jugada(t, 4, 2)
t <- realizar_jugada(t, 5, 1)
t <- realizar_jugada(t, 4, 2)
visualizar_tablero(t)
```

---

## 2. Evaluación estática

La función `evaluar_posicion()` (R) y `evaluar_posicion_cpp()` (C++) calculan
una puntuación numérica del tablero **siempre desde la perspectiva de la IA**
(jugador 2): valores positivos benefician a la IA, negativos al humano.

```{r evaluacion}
tablero <- crear_posicion_aleatoria(12)
visualizar_tablero(tablero)

punt_R   <- evaluar_posicion(tablero)
punt_cpp <- evaluar_posicion_cpp(tablero)

cat("Puntuación (R):   ", punt_R,   "\n")
cat("Puntuación (C++): ", punt_cpp, "\n")
cat("¿Coinciden?", identical(punt_R, punt_cpp), "\n")
```

### Interpretación de la puntuación

| Rango             | Significado                              |
|-------------------|------------------------------------------|
| > 100 000         | La IA tiene 4 en línea (victoria)        |
| 1 000 – 100 000   | La IA tiene amenazas serias (3 en línea) |
| 0                 | Posición equilibrada                     |
| −1 000 – −100 000 | El humano tiene amenazas serias          |
| < −100 000        | El humano tiene 4 en línea (victoria)    |

### Comparar varias posiciones

```{r comparar-posiciones}
puntuaciones <- sapply(1:6, function(i) {
  t <- crear_posicion_aleatoria(10 + i * 3)
  evaluar_posicion_cpp(t)
})

barplot(puntuaciones,
        names.arg = paste0("pos.", 1:6),
        main      = "Evaluación estática de 6 posiciones aleatorias",
        ylab      = "Puntuación (positivo = ventaja IA)",
        col       = ifelse(puntuaciones > 0, "steelblue", "tomato"))
abline(h = 0, lty = 2)
```

---

## 3. Columnas disponibles y detección de fin de juego

```{r disponibles-y-fin}
tablero <- crear_posicion_aleatoria(20)

# Columnas con espacio disponible
jugadas_disponibles(tablero)

# ¿Ha terminado la partida?
estado <- juego_terminado(tablero)
cat("¿Finalizado?", estado$finalizado, "\n")
cat("Resultado:  ", estado$resultado,  "\n")
```

### Comparar R vs C++ en fin de juego

```{r fin-r-vs-cpp}
estado_R   <- juego_terminado(tablero)
estado_cpp <- juego_terminado_cpp(tablero)

cat("R   — finalizado:", estado_R$finalizado,   "resultado:", estado_R$resultado,   "\n")
cat("C++ — finalizado:", estado_cpp$finalizado, "resultado:", estado_cpp$resultado, "\n")
```

---

## 4. Ordenación de jugadas candidatas

Antes de explorar el árbol, el motor ordena las columnas según su potencial:
victorias inmediatas primero, luego bloqueos, y finalmente el resto por
evaluación estática. Esto maximiza la eficacia de la poda alpha-beta.

```{r ordenar}
tablero <- crear_posicion_aleatoria(11)
visualizar_tablero(tablero)

# Desde la perspectiva de la IA (turno 2)
ord_R   <- ordenar_jugadas(tablero,   turno = 2)
ord_cpp <- ordenar_jugadas_r(tablero, turno = 2L)

cat("Ordenación R:\n");   print(ord_R)
cat("Ordenación C++:\n"); print(ord_cpp)
```

---

## 5. Simulación de varias jugadas y seguimiento de la evaluación

Podemos simular una secuencia de movimientos y observar cómo evoluciona la
evaluación estática en cada turno.

```{r evolucion}
tablero    <- reiniciar_tablero()
jugadas    <- c(4, 4, 3, 5, 3, 3, 5, 2, 4, 5, 6, 5)
turnos     <- rep(1:2, length.out = length(jugadas))
evaluacion <- numeric(length(jugadas))

for (i in seq_along(jugadas)) {
  tablero        <- realizar_jugada(tablero, jugadas[i], turnos[i])
  evaluacion[i]  <- evaluar_posicion_cpp(tablero)
  if (juego_terminado_cpp(tablero)$finalizado) break
}

plot(evaluacion, type = "b", pch = 19,
     col  = ifelse(evaluacion > 0, "steelblue", "tomato"),
     xlab = "Número de jugada", ylab = "Evaluación estática",
     main = "Evolución de la evaluación durante la partida")
abline(h = 0, lty = 2)
```

---

## 6. Profundidad de búsqueda adaptativa

La función interna `.adaptativa()` ajusta la profundidad minimax en función del
número efectivo de columnas disponibles, manteniendo un presupuesto de nodos
equivalente a `7^profundidad_base`.

```{r adaptativa}
profundidades <- sapply(seq(5, 40, by = 5), function(n) {
  t <- crear_posicion_aleatoria(n)
  conn4R:::.adaptativa(t, profundidad_base = 5)
})

plot(seq(5, 40, by = 5), profundidades, type = "b", pch = 19,
     xlab = "Número de piezas en el tablero",
     ylab = "Profundidad adaptativa",
     main = "Profundidad de búsqueda según ocupación del tablero")
```

---

## Resumen de funciones de análisis de posiciones

| Función                      | Motor | Descripción                                    |
|------------------------------|-------|------------------------------------------------|
| `reiniciar_tablero()`        | R     | Crea tablero 6×7 vacío                         |
| `crear_posicion_aleatoria()` | R     | Genera posición tras N jugadas aleatorias      |
| `realizar_jugada()`          | R     | Deposita una ficha en una columna              |
| `realizar_jugada_r()`        | C++   | Igual, compilado                               |
| `visualizar_tablero()`       | R     | Gráfico ggplot2 del tablero                    |
| `evaluar_posicion()`         | R     | Evaluación estática (6 componentes)            |
| `evaluar_posicion_cpp()`     | C++   | Igual, compilado (más rápido)                  |
| `juego_terminado()`          | R     | Detecta victoria o empate                      |
| `juego_terminado_cpp()`      | C++   | Igual, compilado                               |
| `jugadas_disponibles()`      | R     | Columnas con espacio libre                     |
| `jugadas_disponibles_r()`    | C++   | Igual, compilado                               |
| `ordenar_jugadas()`          | R     | Ordena columnas por heurística                 |
| `ordenar_jugadas_r()`        | C++   | Igual, compilado                               |
