---
title: "Análisis de variantes y árbol de búsqueda minimax"
output: rmarkdown::html_vignette
vignette: >
  %\VignetteIndexEntry{Análisis de variantes y árbol de búsqueda minimax}
  %\VignetteEngine{knitr::rmarkdown}
  %\VignetteEncoding{UTF-8}
---

```{r setup, include = FALSE}
knitr::opts_chunk$set(
  collapse = TRUE,
  comment  = "#>",
  fig.width  = 6,
  fig.height = 5
)
set.seed(123)
```

## Introducción

Esta viñeta muestra cómo usar **conn4R** para analizar variantes de juego:
extraer la mejor línea de juego (variante principal), inspeccionar el árbol de
búsqueda minimax y comparar el rendimiento entre la implementación R pura y el
motor C++.

```{r library}
library(conn4R)
```

---

## 1. Búsqueda minimax básica

### Motor C++ (producción)

`minimax_r()` ejecuta el motor C++ y devuelve la mejor jugada, su puntuación,
el número de nodos evaluados y la variante principal extraída de la tabla de
transposición.

```{r minimax-cpp}
set.seed(42)
tablero <- crear_posicion_aleatoria(10)
visualizar_tablero(tablero)

res <- minimax_r(tablero, profundidad = 6L, maximizandoIA = TRUE)

cat("Mejor jugada (columna):", res$jugada,      "\n")
cat("Puntuación minimax:    ", res$puntuacion,  "\n")
cat("Nodos evaluados:       ", res$nodos,       "\n")
cat("Variante principal:    ", paste(res$variante, collapse = " -> "), "\n")
```

### Motor R puro (referencia)

`minimax()` es la implementación equivalente en R. Más lenta, pero permite
activar la construcción del árbol completo de búsqueda.

```{r minimax-r, cache = TRUE}
res_r <- minimax(tablero, profundidad = 5, maximizandoIA = TRUE)

cat("Mejor jugada (columna):", res_r$jugada,     "\n")
cat("Puntuación minimax:    ", res_r$puntuacion, "\n")
```

---

## 2. Comparación de rendimiento R vs C++

```{r benchmark, cache = TRUE}
tablero_bench <- crear_posicion_aleatoria(8)

t_cpp <- system.time(minimax_r(tablero_bench, profundidad = 7L, maximizandoIA = TRUE))
t_r   <- system.time(minimax(tablero_bench,   profundidad = 5,  maximizandoIA = TRUE))

resultados <- data.frame(
  motor      = c("C++ (prof=7)", "R puro (prof=5)"),
  tiempo_s   = c(t_cpp["elapsed"], t_r["elapsed"])
)

barplot(resultados$tiempo_s,
        names.arg = resultados$motor,
        ylab      = "Tiempo (segundos)",
        main      = "Comparación de rendimiento R vs C++",
        col       = c("steelblue", "tomato"))
```

---

## 3. Variante principal desde el motor C++

El motor C++ almacena las mejores jugadas en su tabla de transposición interna.
`minimax_r()` extrae automáticamente la variante principal y la devuelve en
`$variante`.

```{r variante-cpp}
tablero <- crear_posicion_aleatoria(12)
res     <- minimax_r(tablero, profundidad = 7L, maximizandoIA = TRUE)

cat("Variante principal (columnas):", paste(res$variante, collapse = " -> "), "\n")
cat("Longitud de la variante:      ", length(res$variante), "movimientos\n")

# Reproducir la variante visualmente sobre el tablero
t_sim  <- tablero
turnos <- rep(c(2, 1), length.out = length(res$variante))  # IA mueve primero
for (i in seq_along(res$variante)) {
  t_sim <- realizar_jugada(t_sim, res$variante[i], turnos[i])
}
cat("\nTablero tras la variante principal:\n")
visualizar_tablero(t_sim)
```

---

## 4. Árbol de búsqueda con el motor R

Activando `guardar_arbol = TRUE` en `minimax()`, se construye el árbol S4
completo. Esto permite inspeccionar cada nodo evaluado.

```{r arbol, cache = TRUE}
tablero   <- crear_posicion_aleatoria(10)
res_arbol <- minimax(tablero, profundidad = 4, maximizandoIA = TRUE,
                     guardar_arbol = TRUE)

arbol <- res_arbol$arbol
cat("Nodos en el árbol:", length(arbol@idNodo), "\n")
cat("Profundidad máxima explorada:", max(arbol@profundidad), "\n")
```

### Inspeccionando el árbol como data frame

```{r arbol-df}
df_arbol <- data.frame(
  id         = arbol@idNodo,
  padre      = arbol@idPadre,
  columna    = arbol@jugada,
  profundidad = arbol@profundidad,
  puntuacion = arbol@puntuacion
)

# Primeros nodos (raíz y sus hijos directos)
head(df_arbol, 10)
```

### Distribución de nodos por profundidad

```{r dist-profundidad}
nodos_por_prof <- table(arbol@profundidad)
barplot(nodos_por_prof,
        xlab = "Profundidad",
        ylab = "Número de nodos",
        main = "Nodos explorados por nivel del árbol",
        col  = "steelblue")
```

### Distribución de puntuaciones por nivel

```{r dist-puntuaciones}
boxplot(puntuacion ~ profundidad, data = df_arbol,
        xlab = "Profundidad", ylab = "Puntuación minimax",
        main = "Distribución de puntuaciones por nivel",
        col  = "lightblue")
abline(h = 0, lty = 2, col = "red")
```

---

## 5. Encontrar y reproducir la mejor variante

### Extraer la variante principal del árbol

```{r encontrar-variante}
variante <- encontrar_mejor_variante(arbol)

# Mostrar la secuencia de jugadas
jugadas_var <- sapply(variante, function(n) n$jugada)
punts_var   <- sapply(variante, function(n) n$puntuacion)

cat("Jugadas de la variante principal:", paste(jugadas_var, collapse = " -> "), "\n")
cat("Puntuaciones:                    ", paste(punts_var,   collapse = ", "), "\n")
```

### Verificar coincidencia con el motor C++

```{r verificar-coincidencia}
res_cpp    <- minimax_r(tablero, profundidad = 4L, maximizandoIA = TRUE)
jugada_cpp <- res_cpp$jugada
jugada_r   <- variante[[2]]$jugada   # el elemento 1 es la raíz

cat("Mejor jugada C++:  ", jugada_cpp, "\n")
cat("Mejor jugada árbol:", jugada_r,   "\n")
cat("¿Coinciden?        ", jugada_cpp == jugada_r, "\n")
```

---

## 6. Efecto de la profundidad sobre la calidad del análisis

```{r efecto-profundidad, cache = TRUE}
tablero <- crear_posicion_aleatoria(10)

profundidades <- 3:7
resultados    <- lapply(profundidades, function(p) {
  res <- minimax_r(tablero, profundidad = as.integer(p), maximizandoIA = TRUE)
  list(prof = p, jugada = res$jugada, punt = res$puntuacion, nodos = res$nodos)
})

df_prof <- do.call(rbind, lapply(resultados, as.data.frame))
print(df_prof)
```

```{r plot-profundidad}
par(mfrow = c(1, 2))

plot(df_prof$prof, df_prof$nodos / 1000,
     type = "b", pch = 19, col = "steelblue",
     xlab = "Profundidad", ylab = "Nodos (miles)",
     main = "Nodos evaluados vs profundidad")

plot(df_prof$prof, df_prof$punt,
     type = "b", pch = 19, col = "tomato",
     xlab = "Profundidad", ylab = "Puntuación minimax",
     main = "Puntuación vs profundidad")
abline(h = 0, lty = 2)

par(mfrow = c(1, 1))
```

---

## 7. Análisis de una posición crítica

Construimos una posición donde el humano está a punto de ganar y comprobamos
si la IA la detecta y la bloquea.

```{r posicion-critica}
# El humano tiene 3 en fila en la columna 3, 4, 5 (fila inferior)
t <- reiniciar_tablero()
t <- realizar_jugada(t, 3, 1)
t <- realizar_jugada(t, 1, 2)
t <- realizar_jugada(t, 4, 1)
t <- realizar_jugada(t, 1, 2)
t <- realizar_jugada(t, 5, 1)
t <- realizar_jugada(t, 7, 2)
visualizar_tablero(t)

cat("Evaluación antes del movimiento IA:", evaluar_posicion_cpp(t), "\n")
cat("Jugadas disponibles:", jugadas_disponibles(t), "\n")
cat("Ordenación de jugadas para la IA:\n")
print(ordenar_jugadas_r(t, turno = 2L))

# ¿Qué hace la IA?
res <- minimax_r(t, profundidad = 5L, maximizandoIA = TRUE)
cat("\nLa IA elige la columna:", res$jugada, "\n")
cat("Puntuación resultante: ", res$puntuacion, "\n")

t_tras_ia <- realizar_jugada(t, res$jugada, 2)
visualizar_tablero(t_tras_ia)
```

---

## 8. Tabla de transposición (motor R)

La tabla de transposición evita recalcular posiciones ya evaluadas que se
alcanzan por distintas secuencias de movimientos.

```{r tabla-transposicion}
tablero <- crear_posicion_aleatoria(8)

res   <- minimax(tablero, profundidad = 5, maximizandoIA = TRUE)
tt    <- res$env$tt
n_entradas <- length(ls(tt))

cat("Entradas en la tabla de transposición:", n_entradas, "\n")

# Ver una entrada de ejemplo
clave_ejemplo <- ls(tt)[1]
entrada        <- tt[[clave_ejemplo]]
cat("\nEjemplo de entrada TT:\n")
cat("  Profundidad:", entrada$prof,   "\n")
cat("  Puntuación: ", entrada$punt,   "\n")
cat("  Flag:       ", entrada$flag,   "(0=EXACT, 1=LOWER, 2=UPPER)\n")
cat("  Jugada:     ", entrada$jugada, "\n")
```

---

## Resumen de funciones de análisis de variantes

| Función                      | Motor | Descripción                                         |
|------------------------------|-------|-----------------------------------------------------|
| `minimax_r()`                | C++   | Minimax completo; devuelve jugada, puntuación, nodos y variante |
| `minimax()`                  | R     | Equivalente R; permite `guardar_arbol = TRUE`       |
| `nueva_tt()`                 | R     | Crea una tabla de transposición vacía               |
| `encontrar_mejor_variante()` | R     | Extrae la variante principal del árbol S4           |
| `mostrar_mejor_variante()`   | R     | Reproduce visualmente la variante paso a paso       |
| `ordenar_jugadas()`          | R     | Ordena columnas por heurística (R)                  |
| `ordenar_jugadas_r()`        | C++   | Igual, compilado                                    |
